【裁判字號】    88,訴,527
【裁判日期】    900406
【裁判案由】    給付工程款
【裁判全文】
臺灣板橋地方法院民事判決  八十八年度訴字第五二七號
    原      告  乙○○
                （原名陳德）
    訴訟代理人  張文坤律師
    被      告  光鋒營造工程有限公司  設台北縣三峽鎮○○街三號
    法定代理人  丙○○        .
    訴訟代理人  莊乾城律師
    複  代理人  林清源律師
                甲○○                住台北市○○路○段五三號七樓
右當事人間請求給付工程款事件，本院判決如左：
    主      文
被告應給付原告新臺幣伍拾壹萬玖仟伍佰肆拾元及自民國八十八年三月二十四日起至
清償日止，按週年利率百分之五計算之利息。
訴訟費用由被告負擔。
本判決第一項於原告以新臺幣壹拾肆萬元為被告供擔保後，得假執行。
    事      實
甲、原告方面：
一、聲明：如主文第一項所示，並陳明願供擔保請准宣告假執行。
二、陳述：
  (一)緣被告取得承包台北縣八里國民小學（下稱八里國小）內外圍牆磁磚黏貼工程後
    ，轉包給原告施工，雙方於民國八十六年三月十二日同意簽訂承攬工程合約書，
    合約期限為九十天工作內完工，並約定承攬報酬為1.內外牆磁磚每建坪新台幣（
    下同）九百二十元，2.廁所牆面及地坪磁磚每建坪六百元。原告如期完工後，被
    告僅於八十七年三月二十日給付七十萬元後，即未再付款。
  (二)又原告乃係由另與被告簽訂有粉刷及砌磚承攬工程合約之訴外人林春貴介紹，而
    前往與被告租借營造牌照使用之李樹美住處簽訂系爭承攬工程合約書，簽約內容
    均由吳子基負責撰寫，並蓋用被告公司大小章。再被告公司之營造證件，依法不
    得轉租或出借他人使用，設若被告果真將其營造業證照租借與李樹美、吳子基使
    用，持向八里國小投標承攬增建教室，然後再轉包予原告施工完竣，惟被告與李
    樹美、吳子基間之內部關係為何，畢竟與原告無關，其營造證照既經出租借予他
    人使用投標承攬工程，是依法自應對被告本人發生效力。被告既將系爭工程委由
    吳子基父子及李樹美負責，且在兩造間簽定之八里國小增建教室承攬工程合約書
    之有被告之公司章，故被告自應負表見代理之責任。
  (三)再被告既稱實際上是被告將八里國小之工程轉包給吳子基後，吳子基因需資金而
    由李樹美參與合作，故李樹美與吳子基就八里國小工程應是合夥關係云云，則八
    里國小之工程款即應由吳子基具領而不該由被告具領，為何依八里國小檢送之「
    增建教室建築工程」之工程請款單領款收據竟均由被告請款而立據具領收訖，豈
    不有違常理？況縱認轉包屬實，然各期工程款自應由被告給付予吳子基、李樹美
    後，再由渠等清償原告，設若吳子基、李樹美怠於向被告請求給付清償，則依民
    法第三百十二條規定，吳子基、李樹美既均到庭證稱兩造間簽訂有承攬契約，且
    原告已依約施工完竣，則無論係轉包抑或係借自被告之營造牌照而間接承包，均
    不影響原告對被告訴請給付該工程款。
  (四)次就被告所稱縱認兩造間有承攬關係存在，因原告並未依合約書第十八條所定之
    付款條件履行，被告自得拒絕付款云云，更是前後陳述矛盾不一，被告由先前全
    盤否認與原告間有任何工程承攬關係，於證人吳子基、李樹美到庭證稱原告確有
    為八里國小施作增建教室建築工程並施工完竣，始改口辯稱如上所述，焉能認其
    抗辯為可採。況原告於八十六年十月間即檢具統一發票向被告請領工程款，於向
    李樹美請求無結果後，始於八十七年六月六日以存證信函催告被告給付積欠之工
    程款，益足證被告前開所辯，不足採信。
  (五)再就任職被告公司之證人李宜勳既證稱系爭工程並未完工，何以有總額為二十九
    萬六千八百元之估價單，且即令被告有請訴外人李應登貼磁磚，然設若磁磚果若
    有剝落缺角，吳子基或李樹美理當直接要原告修繕，何以未照會原告，而另請李
    應登施工並另支付該工程款，實有違常理，原告否認後續工程係由李應登修繕。
  (六)又系爭工程原告所施作之磁磚部分自十三期起至十九期止之工程請款單，附表工
    程估驗單編號二七及三二，均已由被告領訖，顯見原告於八十七年五、六月間已
    全部完工，又系爭工程契約約定九十天完工，係指九十工作天，原告是於被告通
    知開工後動工，因另有溪洲國小工程，二案同時並進，故完工日期係八十七年五
    、六月間，原告有開立發票予李樹美，但李樹美並未轉手，後來原告有再開立發
    票予被告，但被告拒收，原告只好將該發票作廢。又系爭工程款其計算方式為：
    1.編號二七項目，每坪施作工資為六百元，總數量六百零二平方公尺，合計為十
    萬零九千二百六十三元。2.編號三二項目，每坪施作工資為九百二十元，總數量
    為三千九百八十九點五平方公尺，合計為一百十一萬零二百七十七元。故原告施
    作之工程款為一百二十一萬九千五百四十元，被告僅於八十七年三月二十日給付
    七十萬元後，則餘款尚欠五十一萬九千五百四十元。為此依承攬契約訴請被告應
    給付原告如聲明第一項所示之金額。
三、證據：提出承攬工程合約書一份、概算書一份、支票一紙、統一發票二紙、存證
    信函一份；並聲請傳訊證人林春貴、吳子基、吳振興、李樹美、王忠信、鍾文偉
    、達黔生；及聲請向八里國小調閱該校系爭「增建教室建築工程」中有關該工程
    內外牆磁磚及廁所牆面及地坪磁磚各該施作面積結算書資料。
乙、被告方面：
一、聲明：原告之訴及假執行之聲請均駁回。
二、陳述：
  (一)被告確有承包八里國小八十五年度增建教室工程，然被告從未將工程轉包予原告
    施工，原告主張與被告間有承攬關係，雖提出估價單及發票各影本一份為證，惟
    查：
    1.該工程合約上所蓋之公司大小章並非被告所有，為他人所偽造，原告主張與被
      告間有承攬關係，與事實不符，實不足採。
    2.依原告所述有關系爭工程合約之訂約地點為訴外人李樹美之家，並非原告之公
      司或施工之地點，書立系爭合約之人為吳子基，並非被告之員工；所蓋用之印
      章並非被告之印章，且與其所主張林春貴之契約之公司章亦不相同，故被告顯
      然並未與原告簽訂系爭契約。
    3.本件原告主張兩造間有承攬關係存在，僅提出工程合約書影本一份為證，被告
      既否認該合約書形式上及事實上之真正，而原告迄今仍無法提出其他有利之證
      明以實其說，舉證責任尚有未盡。
    4.又依合約書所訂工程期限係「本工程應於通知開工後，三日內開工，並於九十
      工作天內完成」，而原告於起訴中亦自陳「原告如期完工」，而依原告於八十
      八年十月二十日之陳報狀所載其施工日期推算已超過二四０天以上（因編號二
      七及三二在第十三期之前即已有施作），三者之間完全不符，可證該合約書係
      事後所偽造。
    5.再依合約書第十八條、第十七條之約定，須俟驗收合格後將發票送達後三日內
      付清承包價款，而本件依原告所述係由李樹美於八十七年三月二十日給付現金
      七十萬元，再開立八十七年四月三十日面額為三十萬元之支票，完全與合約不
      符，益可證該合約係屬偽造。
  (二)證人李樹美之證言，有下列不可採：
    1.其並非被告之受僱人，此只需查詢勞工保險局、國稅局是否被告公司有支付薪
      資有無勞保即可得證。實際上是被告將八里國小之工程轉包給吳子基後，吳子
      基因需資金而由李樹美參與合作，故李樹美與吳子基就八里國小工程應是合夥
      關係。
    2.李樹美所謂系爭工程合約之印章是被告的印章並不實在，蓋被告從未見過系爭
      工程合約之印章，其所謂「看過是光鋒的章」並不實在，且其既與吳子基是合
      夥關係，其所謂看過是否指看過吳子基用，亦不清楚。
    3.李樹美所謂系爭工程有好幾套章並不實在，實際上被告就系爭工程只有一付章
      在使用且是只有領款時方才交由吳子基、李樹美領款之用。
  (三)證人吳子基之證言，有下列不可採：
    1.其並非被告之受僱人，亦未曾領有被告公司薪水，關於此點，只需查詢勞工保
      險局、國稅局是否被告公司有支付薪資有無勞保即可得證。
    2.其又證稱：「系爭合約書被告之印章非我所為，印章是公司高層單位蓋下來的
      」，顯與事實不符，蓋：
     (1)證人李樹美前於八十八年五月十二日開庭時即證稱「本件簽約我有在場，是
       吳子基用印」（詳見八十八年五月十二日言詞辯論筆錄，足見系爭合約書系
       吳子基於簽約時當場用印，其稱印章非我所為，是被告公司蓋下來，顯係卸
       責之詞，實不足採。
     (2)依營建業慣例，向公家機關承攬工程只會有一套印鑑章，凡有關該工程之事
       宜包括再對外發包，皆以該式印鑑章為憑，本件亦不例外，本案因被告另告
       訴吳、李二人偽造文書而由台灣板橋地方法院檢察署八十八年度偵字第一一
       三二九號受理在案，該二人關於印章之真正及是否無權代理有利害關係，自
       然會證稱印章為被告所有且其為被告之受僱人，其證詞實不足以為對被告不
       利之判斷。
  (四)縱認兩造間有承攬關係存在，因原告並未依合約書第十八條所定之付款條件履行
    ，被告自得拒絕付款。
    1.查依原告所提工程合約書第十八條規定「（一）工程開工後每月初一、十五為
      請款日，每月五日、廿日為付款日，由甲方將乙方在該期內完成之工程估驗計
      價，支付該期估驗計價百分之九十，附統一發票」，查原告迄今從未依契約約
      定開立統一發票向被告請款，亦未曾請求被告就其完成之工程估驗計價，且不
      能證明其所施作之工作量，被告自得拒絕付款。原告於八十八年九月二十九日
      雖庭呈發票影本二紙，然被告否認其真正，蓋該發票為「泥作」而非「磁磚」
      工程，原告並未證明與本件工程關聯性何在。且發票上「營業人蓋用統一發票
      專用章」欄所蓋之章為「龍捲蜂實業有限公司，負責人：李芙蓉」，而非原告
      名義，且整張發票上看不出代表原告名義的字樣，原告何以能向被告請求給付
      工程款？
    2.被告否認原告有完成如其起訴書所述施工之坪數。依原告起訴書所附概算書，
      其所完成之廁所牆面及地坪，面積為三八三．０七平方公尺（即每坪六百元部
      分），而每坪九百二十元部分則有四三０六．七平方公尺，而其於八十八年十
      月二十日之陳報狀則謂其六百元部分作了六０二平方公尺，九百二十元部分作
      了三九八九．五平方公尺，兩者已然不符，可見原告根本未完成如其起訴書所
      述之工作份量，自不得請求工程款。
    3.依合約書第十九條之約定如原告逾期完工，每逾一日要扣除工程總價千分之一
      ，而原告逾期超過一百五十天以上，被告亦得予以扣除逾期罰款，原告自亦不
      得請求工程款。
    4.原告至今無證明其確實完成數量，而李樹美於八十七年三月二十日已付七十萬
      元現金，如果原告所作有超過此一數量，則自八十七年三月二十日至原告起訴
      之八十八年三月十八日近一年，原告怎可能皆未有所請求，而至李樹美、吳子
      基倒閉後才向被告請求，可見原告所作工程應已全數領取工程款。而依證人李
      宜勳所提供之估價單，對照原告起訴書所附概算書，估價單上之２、４、５、
      ７、９、１２、１６、１７等項，皆是原告未完成者，則原告如何得請領工程
      款？
  (五)原告雖主張被告應負表見代理之責任云云，然被告對於吳子基假借被告名義與原
    告簽約一事不知情，如何為反對之意思表示？系爭合約上之印章印文非被告所有
    ，且證人吳子基、李樹美對於何人用印說法不一，故原告主張「應負表見代理的
    法律關係責任」，實不足採。
  (六)又原告雖主張得依民法第三百十二條代位行使之規定，惟被告不否認將八里國小
    工程轉包給吳子基，然吳子基與原告之間是否有債權債務關係？原告應提出證明
    ，否則其主張顯無理由。
三、證據：聲請訊問證人李宜勳。
    理      由
甲、程序方面：
    按訴狀送達後，原告不得將原訴變更或追加他訴，但擴張或減縮應受判決事項之
    聲明，不在此限，民事訴訟法第二百五十五條第一項第三款定有明文。查本件原
    告於訴訟進行中，於八十九年十二月二十日本院言詞辯論期日，其訴之聲明由被
    告應給付原告五十五萬七千九百六十五元，予以減縮為五十一萬九千五百四十元
    ，核係屬減縮應受判決事項之聲明，於法相合，應予准許。
乙、實體方面：
一、本件原告起訴主張：被告前向八里國小承包八十五年度增建教室工程後，將內外
    圍牆磁磚黏貼等工程轉包予原告施工，雙方於八十六年三月十二日簽訂承攬工程
    合約書，約定就內外牆磁磚以每建坪九百二十元、廁所牆面及地坪磁磚以每建坪
    六百元，給付承攬報酬。而依被告向八里國小請款之估驗單可知，編號二七項目
    即指廁所牆面及地坪磁磚，原告施工總數量為六百零二平方公尺，被告共計應給
    付十萬零九千二百六十三元，而編號三二項目即指內外牆磁磚部分，原告施工總
    數量為三千九百八十九點五平方公尺，是被告共計應給付一百十一萬零二百七十
    七元。原告既已如期完工，被告自應給付原告一百二十一萬九千五百四十元之承
    攬報酬，然被告僅於八十七年三月二十日給付七十萬元後，餘款尚有五十一萬九
    千五百四十元未為給付。縱認被告已將系爭工程轉包予訴外人吳子基、李樹美，
    惟渠等間之內部關係為何與原告無關，被告既將系爭工程委由吳子基父子及李樹
    美負責，且在兩造間簽定之八里國小增建教室承攬工程合約書蓋有被告之公司章
    ，故被告自應負表見代理之責任。為此依系爭承攬契約訴請被告應給付原告如聲
    明第一項所示之金額等語。
二、被告則以：其固有承包八里國小八十五年度增建教室工程，然從未將工程轉包予
    原告施工，系爭工程合約上所蓋之公司大小章並非被告所有，為他人所偽造，原
    告主張與被告間有承攬關係，實不足採。實際上被告是將八里國小之工程轉包給
    吳子基後，吳子基因需資金而由李樹美參與合作，其二人均非被告公司之受僱人
    ，被告就系爭工程所使用之印章只有在領款時方交由吳子基、李樹美供領款之用
    ，原告雖主張被告應負表見代理之責任云云，然被告對於吳子基假借被告名義與
    原告簽約一事不知情，如何為反對之意思表示？系爭合約上之印章印文非被告所
    有，且證人吳子基、李樹美對於何人用印說法不一，故原告主張被告應負表見代
    理的責任，亦不足採。且縱認兩造間有承攬關係存在，因原告並未依合約書第十
    八條所定之付款條件開立統一發票向被告請款，亦未曾請求被告就其完成之工程
    估驗計價，且不能證明其所施作之工作量，被告自得拒絕付款。況依合約書第十
    九條之約定如原告逾期完工，每逾一日要扣除工程總價千分之一，而原告逾期超
    過一百五十天以上，被告亦得予以扣除逾期罰款，原告自亦不得請求工程款云云
    ，資為抗辯。
三、查本件原告主張被告向八里國小承包八十五年度增建教室工程後，將內外圍牆磁
    磚黏貼等工程轉包予原告施工，雙方於八十六年三月十二日簽訂承攬工程合約書
    ，縱認被告已將系爭工程轉包予訴外人吳子基、李樹美，惟渠等間之內部關係為
    何與原告無關，被告既在兩造間簽定之合約書蓋章，自應負表見代理之責任之事
    實，業據其提出承攬工程合約書一份為證，被告對於前向八里國小承包八十五年
    度增建教室工程固不爭執，惟仍以前揭情詞置辯。是本件兩造所爭執者在於兩造
    間是否簽訂有承攬契約？被告應否負表見代理之責任？被告得否拒絕給付承攬報
    酬？
四、按由自己之行為表示以代理權授與他人，或知他人表示為其代理人而不為反對之
    表示者，對於第三人應負授權人之責任，民法第一百六十九條前段定有明文。又
    按，民法第一百六十九條規定之表見代理，係為保護第三人而設，本人如有使第
    三人信以為其有以代理權授與他人之行為，而與該他人交易，即應使本人負授權
    人責任，而此項表見代理云者，原係指代理人雖無代理權，而有可使人信其有代
    理權之情形而言，與民法第一百零七條所定代理權之限制及撤回之情形無關，最
    高法院七十年度台上字第三五一五號判例意旨亦資參照。
五、經查，被告雖辯稱：伊公司並非借牌予吳子基及李樹美，而係將系爭工程全部都
    轉包給吳子基跟李樹美，只有和他們口頭約定，吳子基要請款時會來公司拿大小
    章，八里國小請款單的大小章是伊公司拿給他的，但其與原告合約書上的大小章
    並非伊公司交給他的云云。惟查，證人吳子基、李樹美在本院審理時均否認有向
    被告借牌或向被告轉包八里國小八十五年度增建教室工程一事，而被告亦未舉證
    以實其說，且徵諸常情，系爭八里國小八十五年度增建教室工程之總工程款高達
    二千一百三十六萬元，有工程請款單一份在卷可查，如確有轉包一事，何以雙方
    未簽訂有書面契約訂明權利義務以避免日後有所糾紛，是尚難認被告確已將系爭
    八里國小八十五年度增建教室工程轉包予吳子基及李樹美承包。又查，原告主張
    簽約內容均由吳子基負責撰寫，並由其蓋用被告公司大小章等語，核與證人李樹
    美證稱：系爭工程再轉小包之簽約大部分是吳子基及其子在處理，本件簽約時伊
    有在場，是吳子基用印等語相符，其嗣於證人吳子基到庭時雖翻異前詞改稱：伊
    不清楚承攬工程合約書上之印章是否為吳子基所用云云，而證人吳子基則證稱：
    系爭合約書上被告之印章非伊所為，是經公司所蓋用云云，是證人李樹美事後改
    稱顯係附合證人吳子基之證詞，顯不足採，堪認系爭承攬工程合約書上之被告公
    司章係由吳子基所蓋用。再查，被告既不否認系爭八里國小八十五年度增建教室
    工程係由其公司所承包，且全部工程係交由吳子基、李樹美負責，並由其公司指
    派吳子基之子吳振興為工地主任，堪認已足使其中各該細部工程之承包商認為被
    告公司就系爭工程已完全授權予吳子基負責，此由亦承包其中部分工程之證人林
    春貴證稱：原告有和伊一起簽約，伊也有與吳子基簽約，伊不認識被告公司的人
    ，只知道吳子基是借牌的等語亦可得知。從而，姑不論系爭承攬工程合約書上被
    告之印章是否屬其公司所有，是否係證人吳子基所偽造，然被告既將系爭八里國
    小八十五年度增建教室工程全部委由吳子基處理，則就吳子基將其中之內外圍牆
    磁磚黏貼等工程再轉包予原告之行為，縱使未得被告之同意或不知情，亦足認被
    告顯有由自己之行為表示以代理權授與他人之事實，足使第三人即原告信該他人
    有代理權之情形存在，為保護交易之安全起見，自應使本人即被告負授權人之責
    任。被告實應依民法第一百六十九條前段負表見代理之責任，其所辯要無足取，
    自堪信原告之主張非虛。
六、次按，稱承攬者，謂當事人約定，一方為他方完成一定之工作，他方俟工作完成
    ，給付報酬之契約，民法第四百九十條定有明文。又報酬，應於工作交付時給付
    之，無須交付者，應於工作完成時給付之，無須交付者，應於工作完成時給付之
    。工作係分部交付，而報酬係就各部分定之者，應於每部分交付時，給付該部分
    之報酬，民法第五百零五條亦定有明文。
七、再查，證人即八里國小負責系爭工程之總務鍾文偉在本院審理時證稱：於八十五
    年八月間，被告標到學校增建工程，伊有看到原告至學校施作磁磚部分之工程，
    也有與之討論磁磚之顏色，原告確實有來施作八里國小之外牆磁牆跟廁所磁磚部
    分，系爭工程已全部驗收完畢且在使用中，而被告工地主任吳振興來請款，有拿
    建築師核可之估驗報告，被告有出具證明，證明吳振興為該公司之工地主任等語
    ，是被告辯稱：原告亦未施作完工云云，並舉證人即其公司職員李宜勳證稱：伊
    接手時有部分工程尚未完成，曾請李應登先生貼磁磚云云，自不足採信，是堪認
    原告所承包之系爭工程部分已全部完工。又被告另抗辯稱：原告迄今從未依契約
    約定開立統一發票向被告請款，亦未曾請求被告就其完成之工程估驗計價，且不
    能證明其所施作之工作量，被告自得拒絕付款云云。惟查，證人達黔生證稱：八
    里國小的工程是我們事務所去估驗的，關於工程估驗單第二十七項是指男女廁所
    的牆面及蓄水池的內部，第三十二項是指所有的室外牆面，包括走廊的內外牆面
    部分等語，並有八里國小函附之「增建教室建築工程」之工程請款單及工程估驗
    單在卷可查，是堪認原告所完成之內外牆磁磚部分之數量為六百零二平方公尺，
    廁所牆面及地坪磁磚部分之數量為三千九百八十九點五平方公尺，是被告應給付
    原告之承攬報酬總額為一百二十一萬九千五百四十元（計算式：(602×0.3025×
    600) +(3989.5×0.3025×920)≒0000000），故尚難認為原告所施作之工程未經
    估驗不能證明其所施作之工作量。至被告主張原告未依約開立統一發票向被告請
    款，惟為原告所否認，且統一發票之交付尚難認為與本件承攬報酬之給付有何對
    價關係，況被告自始至終均否認與原告間有承攬關係之存在，縱使原告依約開立
    統一發票請款，被告是否會接受，亦誠非無疑，是被告亦難以原告未開立發票而
    拒絕付款。再本件原告所承包之八里國小內外牆磁磚黏貼等工程是否有因可歸責
    於原告之事由致工作遲延，未見被告舉證以實其說，其僅以依原告所陳報之施工
    日期推算超過二百四十天，是認原告逾期超過一百五十天以上，稍嫌率斷，尚難
    遽予採信，且縱認被告對原告確有違約金債權存在，惟此係與原告之承攬報酬請
    求權各自獨立存在，被告亦不得據而拒絕給付承攬報酬。再證人李樹美證稱：當
    初先估算系爭工程款有一百二十幾萬元，故先付款七十萬元予原告，是由被告付
    款，伊是到工地領現金給原告，之後公司說原告要先完工才可請款，原告周轉不
    靈，伊才借支票予原告，但被告不再找伊工作伊才退票等語，而被告既無法舉證
    其已給付全部工程款，從而，原告自得請求被告給付餘款五十一萬九千五百四十
    元。
八、綜上所述，原告依據承攬之法律關係，請求被告給付五十一萬九千五百四十元之
    承攬報酬，及自起訴狀繕本送達翌日即八十八年三月二十四日起至清償日止，按
    週年利率百分之五計算之利息，洵屬有據，應予准許。
九、因本件事證已臻明確，兩造其餘主張陳述及所提之證據，與本件判決結果不生影
    影響，毋庸一一審酌，附此敘明。
十、本件原告陳明願供擔保請准宣告假執行，經核於法並無不合，爰酌定相當擔保金
    額准許之。
十一、結論：本件原告之訴為有理由，依民事訴訟法七十八條、第三百九十條第二項
      ，判決如主文。
中      華      民      國    九十    年      四       月      六      日
                                臺灣板橋地方法院民事第二庭
~B法  官  王士珮
右正本證明與原本無異。
如不服本判決，應於判決送達後廿日內，向本院提出上訴狀。
中      華      民      國    九十    年      四       月      六      日
~B書記官  尤秋菊


司法院資訊處製作；財團法人民間司法改革基金會備份。
